【裁判字號】    88,自,5
【裁判日期】    890802
【裁判案由】    詐欺
【裁判全文】
臺灣宜蘭地方法院刑事判決                              八十八年度自字第五號
    自  訴  人  丙○○
    被      告  甲○○
    被      告  乙○○
右列被告因詐欺案件，經自訴人提起自訴，本院判決如左：
    主  文
甲○○、乙○○均無罪。
    理  由
一、自訴意旨略以：被告甲○○係頂尖建設有限公司（下稱頂尖公司）負責人，被告
    乙○○則為頂尖公司之副總經理。被告二人共同負責頂尖公司業務之執行。於民
    國八十三年六月間，頂尖公司在宜蘭縣五結鄉○○段四十七號土地上推出「親水
朝代」大樓雙併透天厝Ｂ、Ｃ、Ｄ三戶預售房屋，自訴人丙○○訂購門牌號碼為
    宜蘭縣五結鄉○○路三十之七八號之Ｂ戶（下稱系爭房屋）。被告甲○○、乙○
    ○二人，明知售予自訴人之房屋，自始即規劃為單一層之建築，竟基於共同為自
    己不法所有之意圖，隱瞞此情而不告知自訴人，且交付不實之廣告圖冊使自訴人
    陷於錯誤，誤以所購買之房屋為包含地下室及地上三層之建築，且地下室停車場
    部分亦有單獨所有權等情狀，而與被告簽訂房屋買賣契約書。嗣被告二人亦未對
    自訴人詳細說明契約內容，致自訴人誤以二次施工部分僅限於三樓、三樓陽光樓
    及閣樓，其他即非二次施工範圍，應按廣告平面圖施工之錯誤。況被告二次施工
    部分因未經主管機關核發合法之建築執照，將來即有遭查報取締並拆除之虞，前
    揭情節被告均未明確告知自訴人，而詐得自訴人新臺幣（下同）二百三十四萬餘
    元。
二、按犯罪事實應依證據認定之，無證據不得認定其犯罪事實，又不能證明被告犯罪
    者，應諭知無罪之判決，刑事訴訟法第一百五十四條、第三百零一條第一項分別
    定有明文。又按刑事訴訟法上所謂認定犯罪事實之證據，係指足以認定被告確有
    犯罪行為之積極證據而言，如未能發現相當證據或證據不足以證明，自不得以推
    測或擬制之方法，以為裁判之基礎，最高法院二十九年上字第三一０五號及四十
    年臺上字第八六號分別著有判例；又認定不利於被告之事實，須依積極證據，苟
    積極證據不足為不利於被告事實之認定，即應為有利於被告之認定，更不必有何
    有利之證據，最高法院三十年上字第八一六號判例可資參照。另告訴人之指述，
    係以使被告受刑事訴追為目的，是其陳述是否與事實相符，仍應調查其他證據以
    資審認。且刑法第三百三十九條第一項之詐欺取財罪，係以行為人意圖為自己不
    法之所有，以詐術使人將本人獲第三人之物交付為要件，所謂以詐術使人交付，
    必須被詐欺人因其詐術而陷於錯誤，若其所用之方法，不能認為詐術，亦不致使
    人陷於錯誤，及不構成該罪，最高法院分別著有三十年上字第八一六號、五十二
    年臺上字第一三ＯＯ號及四十六年臺上字第二六Ｏ號判例足資參照。
三、本件自訴人認被告甲○○、乙○○涉有詐欺罪嫌，無非係以其所購買之房屋，與
    廣告圖說不符，且對二次施工後之使用範圍並非合法，有遭拆除之虞，及被告遲
    不退還自訴人已繳納之價金等情，為其主要論據。然訊據被告甲○○、乙○○固
    不否認曾於自訴人簽訂系爭房屋之買賣契約之事實，惟堅決否認有何詐欺犯行，
    辯稱：簽訂系爭房屋買賣契約前，業已對自訴人詳細說明契約內容及日後將以二
    次施工方式，達到契約書所載之使用坪數及使用情況，況自訴人及案外人即自訴
    人之父賴清池於系爭房屋施工階段迭次到場實際瞭解施工情況，且針對施工方向
    提出建議，是被告自始至終對自訴人提出之意見均詳加敘明，自訴人對系爭房屋
    之建造過程亦知之甚稔，是被告二人既無施用詐術，自訴人亦無陷於錯誤，則被
    告二人要無詐欺之犯行可言等語。
四、經查：
  (一)本件自訴人購買系爭房屋之過程，係由案外人即自訴人之父賴清池先行訂購，再
    由自訴人與被告甲○○簽訂預定房屋買賣契約，此有訂購單及預定房屋買賣契約
    書附卷可佐。而就上揭訂購單內坪數欄內記載：「約四十五點七坪，使用七十二
    坪」及預定買賣契約書第一條：「‧‧‧Ｂ戶房屋（即系爭房屋）乙戶，其面積
    約為四十五坪，‧‧‧，預定房屋之精確面積以建築物完工後經地政機關複丈並
    登記之面積為準，室內部分詳載於建物所有權狀，公共設施面積部分詳載於共同
    建物謄本‧‧‧，上列面積坪數如未能登記，其面積以建築圖說所載者為準，甲
    方（即自訴人）倘欲二次施工夾層部分同意委任裝潢公司設計、施工，夾層部分
    為裝潢使用面積無登記產權，其面積約為三十三點八坪。」相互對照以觀，被告
    二人既分別於訂購單及預定買賣契約書中，分欄就登記面積及使用面積予以明確
    記載，依社會通念，要屬業已精確表明二次施工部分乃未經合法申請核准，須俟
    取得使用執照後再予變更施工，非係合法之建坪之事實，足徵被告等二人要無施
    用詐術，使自訴人陷於錯誤之主觀犯意。
  (二)再者，依卷附案外人賴清池於施工中向被告等二人提出之建議事項可知，自訴人
    確有前往工地瞭解施工進度，及以被告等提供之設計圖對照實際建造情況，以瞭
    解系爭房屋之成屋概況。從而，自訴人既就其購買之系爭房屋，有產權登記之部
    分，為四十五點坪，二次施工夾層無產權登記之部分，為三十三點八坪等情狀，
    知之甚稔，且同意以二次施工夾層之方法，以形成廣告圖說所示之屋況，衡情即
    難謂其有何陷於錯誤之情事。況自訴人亦到庭自承明瞭登記面積及使用面積之不
    同，益證自訴人已知其所購買者，並非一至三樓之透天厝，而係須經二次施工後
    ，始能形成廣告內容所示之屋況，則事後自訴人再以廣告之傢俱配置圖與建築平
    面圖不符，而指被告甲○○、乙○○以詐術使之陷於錯誤致與之訂約等情，與法
    尚有未合。
  (三)綜上所述，被告甲○○、乙○○主觀上既無施用詐術，致自訴人陷於錯誤，以達
    簽訂房屋買賣契約之故意，客觀上復無使用任何欺罔自訴人之手段詐害自訴人財
    物之情事，是被告等二人之行為，顯與刑法第三百三十九條第一項詐欺取財罪之
    構成要件要難謂為相合，臺灣高等法院八十八年度上更(一)字第一二０號民事判決
    就此部分與本院為相同之認定，認自訴人並無遭欺罔方法致陷於錯誤，使簽訂買
    賣契約等情狀。職是之故，縱自訴人與被告等二人現就系爭房屋之成屋情況有所
    爭執，僅係民事上契約關係之解釋認定問題，純屬民事關係之糾葛，核與刑法第
    三百三十九條第一項詐欺取財罪之構成要件要屬有間，要難依自訴人所執陳詞，
    即遽而認定被告等二人確有詐欺取財之犯行。此外，復查無其他積極證據足資證
    明被告甲○○、乙○○有何詐欺取財之犯行，其等二人之犯罪嫌疑顯有不足，揆
    諸首揭判例意旨及法條說明，犯罪即屬不能證明，爰依法為被告甲○○、乙○○
    無罪之諭知。
據上論斷，應依刑事訴訟法第三百零一條第一項，判決如主文。
本案經檢察官李宗貴到庭執行職務
中      華      民      國      八十九      年      八      月    二    日
                              臺灣宜蘭地方法院刑事第一庭
                                      審判長法  官  林  明  山
                                            法  官  李  毓  華
                                            法  官  陳  嘉  年
右正本證明與原本無異。
如不服本判決，應於判決送達後十日內，向本院提出上訴狀。（應附繕本）
                                            書記官  莊  錫  聰
中      華      民      國      八十九      年      八      月    三    日


司法院資訊處製作；財團法人民間司法改革基金會備份。
